臺灣高等法院臺南分院民事判決　九十二年度上更(一)字第五四號
　　　上　訴　人　乙○○
　　　訴訟代理人(1)陳宏義律師
　　　被　上訴人　甲○○
　　　訴訟代理人(1)蘇新竹律師
　　　　　　　　(2)張清富律師
右當事人間請求給付借款事件，上訴人對於中華民國八十九年六月二十二日臺灣臺南
地方法院第一審判決（八十九年度訴字第三二五號）提起上訴，被上訴人並為訴之擴
張，判決後由最高法院第一次發回更審，本院（言詞辯論終結期日：九十三年四月六
日）判決如左：
      主      文
上訴駁回。
上訴人應另給付被上訴人新台幣柒拾伍萬元。
第二審及發回前第三審（含擴張部分）訴訟費用由上訴人負擔。
      事      實
甲、上訴人方面：
  一、聲明：求為判決：（一）原判決除確定部分外廢棄。（二）右開廢棄部分，被
      上訴人在第一審之訴駁回。（三）被上訴人擴張之訴駁回。（四）第一、二審
      及發回前第三審訴訟費用由被上訴人負擔。
  二、陳述：除與原判決記載相同者，予以引用外，補稱：
  （一）〈最高法院〉發回意旨雖謂：「解釋契約，固須探求當事人立約時之真意，
        不能拘泥於契約之文字，但契約文字業已表示當事人真意，無須別事探求者
        ，即不得反捨契約文字而更為曲解。查上訴人【甲○○】所提出之被上訴人
        【乙○○】於八十四年三月十四日書立之書據，其標題為『借據』，內容記
        載：『自民國八十四年三月十四日起，向張瑞成借款新台幣伍佰萬元正。以
        前所定的借據一切作廢，自今起，每月付利二‧五％。』。被上訴人【乙○
        ○】亦自承該借據上之借款人署名為其親自簽名。由上開書據以觀，不但標
        題為『借據』，且其內容記載係顯示被上訴人【乙○○】向張瑞成借款五百
        萬元，自八十四年三月十四日起按月以月息百分之二點五計付利息，被上訴
        人【乙○○】亦自承收到張瑞成所交付之五百萬元，則張瑞成與被上訴人【
        乙○○】間，就五百萬元應已成立金錢消費借貸。‧‧‧」等語，惟查：
      (一)系爭八十四年三月十四日所立之書據，其契約文字並不足代表當事人之真意
        ，上訴人【乙○○】主張兩造間為合作放款關係，並非任意曲解，而是提出
        足夠的證據：包括【乙○○】開給【張瑞成】的前三張憑證、包括這些資金
        是如何跟【乙○○】的資金及其他股東｛【劉榮正】、【方素珍】｝的資金
        匯總，借給何人（【劉偉達】、【余陽成】、【陳正南（男？）】）及【乙
        ○○】開予其他股東的投資款收款憑證等。因此鈞院自應斟酌歷審調查意旨
        ，並審視證人的證詞及上訴人所提之書證等，綜合加以判斷，兩造之間究係
        借貸關係抑或合夥放款關係。
      (二)上訴人並未於八十四年三月十四日收到【張瑞成】交付之五百萬元：上訴人
        一共收到過【張瑞成】三筆錢：
      1.八十一年十二月十日收到三百萬元，連同【劉榮正】出資八十萬元，上訴人
        自己出資一千一百二十萬元，合計一千五百萬元，放款予【劉偉達】。
      2.八十二年十二月十四日收到一百五十萬元（實匯一百三十八萬七千五百元）
        ，連上訴人自己出資一百五十萬元，合計三百萬元，貸放予【余陽成】。
      3.八十三年四月二十五日收到六十萬元，連同【方素珍】出資的一百五十萬元
        ，上訴人自己出資四十萬元，合計二百五十萬元，放款予【陳正南（男？）
        】。
        上開三筆金額合計五百一十萬元，後來上訴人先行退還十萬元資金予【張瑞
        成】，【張瑞成】還剩下五百萬元在上訴人這裡對外放款賺利息。因此八十
        四年三月十四日，上訴人開立系爭五百萬元的投資款收款憑證予【張瑞成】
        。
      (三)上訴人一共簽立四張「書據」給【張瑞成】：
      1.八十一年十二月十日的三百萬元，【乙○○】開立一張標題為「收據」的書
        據給【張瑞成】，內容是說，收到【張瑞成】君提供款項三百萬元正（按：
        乙○○也另行簽立一張「收據」給【劉榮正】，內容與簽給【張瑞成】的書
        據大致相同，因為【張瑞成】及【劉榮正】的資金都是用以貸款放予【劉偉
        達】）。
      2.八十二年十二月十四日貸放【余陽成】三百萬元，其中一百五十萬元是【張
        瑞成】出資，乙○○於八十三年二月十五日簽立標題為「借據」之一百五十
        萬元之書據予【張瑞成】，這筆款項，【張瑞成】匯款時已預扣三個月利息
        十一萬二千五百元，且這筆一百五十萬元是【賀麗珍】也有隱名出資一百萬
        元。
      3.八十三年四月二十五日的六十萬元資金，【乙○○】簽立標題為「借據」的
        六十萬元書據予【張瑞成】，同日，【乙○○】又簽立一張標題同為「借據
        」的一百五十萬元之書據予【方素珍】，內容與簽給【張瑞成】的書據完全
        相同，因為這次【張瑞成】及【方素珍】的資金，都是用以貸放予【陳正南
        （男？）】。
      4.上開三張書據，於八十四年三月十四日匯整成一張標題為「借據」的書據，
        當日【張瑞成】並未交付五百萬元現金予【乙○○】，因此，兩造間究係借
        貸關係，抑或合作放款關係，仍應回歸前三次實際匯款時的狀況，並依當時
        簽立之書據及其他證據，加以判斷。八十四年三月十四日之書據，內容所稱
        「以前所定借據，一切作廢」，指的就是八十一年十二月十日、八十三
        年二月十五日及八十三年四月二十六日等三張書據，已經彙整成此張書據
        ，該三張書據爾後不再作為出資憑證而已。前三張書據，其標題或謂「借據
        」或謂「收據」，然其均為上訴人與【張瑞成】合作承作三筆二胎放款之出
        資證明，則八十四年三月十四日所立書據，其內容載有「以前所定借據作廢
        」，其真意即指前三張出資證明均作廢，而以加總後書立於八十四年三月十
        四日之書據代替，則此張書據性質不變，仍應為出資證明。因此，前三張書
        據的性質如果是合作放款的出資憑證，則八十四年三月十四日這張書據，應
        該也就是合作放款的出資憑證而已。八十四年三月十四日之書據中雖又載及
        ：「自今起，每月付利二‧五％」，此乃因為【張瑞成】與【乙○○】是合
        作放款關係，所有股東（包括【乙○○】、【張瑞成】、【劉榮正】、【方
        素珍】）的資金，不論是放款予【劉偉達】、【余陽成】或【陳正南（男？
        ）】，都是收取月利二‧五％，因此【乙○○】開給【張瑞成】的投資放款
        憑證上有載，每月付利二‧五％，實不足奇，更不足以就此就證明【乙○○
        】有向【張瑞成】借貸。
      5.前三張書據，其訂立日期不一，然上訴人業已整理出三張書據，所代表的是
        何筆放款？借款人為誰？共借多少錢？其中【張瑞成】出資多少？並作成《
        放款詳細資料》，同時有出資之其他金主如【劉榮正】、【方素珍】也都已
        出庭作證，證明確實有參與投資二胎放款，並提出同為【乙○○】所簽立之
        書據（其所用文字格式均與【張瑞成】提出之書據相同，標題也同為「借據
        」），並證述該書據確實是出資證明，因此【乙○○】與【張瑞成】之間不
        是借貸關係，而是合作放款關係，應甚明確。
      (四)兩造間並無〈消費借貸契約〉之法律關係，業經證人【劉榮正】、【方素珍
        】等人證實。因此上開〈最高法院〉發回意旨所指之【乙○○】簽「借據」
        給【張瑞成】之「真意」，並非承認雙方有〈消費借貸關係〉存在，而是用
        以證明【張瑞成】與上訴人合夥放款所出之資金業經上訴人予以貸放給他人
        之憑證。況《借據》為上訴人單方所書立，並非雙方意思表示一致之契約。
        本件〈最高法院〉判決發回要旨，有關【乙○○】與【張瑞成】間之法律關
        係，實不能單純憑被上訴人提出「借據」一紙即遽認雙方係借貸關係，而應
        依發回前二審法院調查意旨，參酌證人之證詞與證人提出之書據等證明力，
        綜合加以判斷，以發現上訴人與【張瑞成】間確實存在合夥放款關係之真相
        ，而非拘泥於「借據」二字所載之表面文字，遂輕率採信被上訴人不實之主
        張，致真相混淆，不能彰顯正義。
      (五)上訴人於八十三年至八十五年間，名下不但擁有多筆不動產，均未設定抵押
        借款，亦有為數不菲現金，此情業據上訴人於前歷審提出證據證明在案，況
        上訴人身為一名小學教師，有固定之薪津，斯時尚有自己子女在學中，平日
        生活儉約單純，並無任意揮霍，實無理由向【張瑞成】借月息二分半高利之
        款，倘若一時急需用錢，按諸情理，上訴人必先考慮以自己所有不動產向銀
        行辦理抵押借款，蓋銀行借款之利息一定不及二分，自較民間借款之利率低
        ，更不可能高於二分半。被上訴人在訴訟之始，立即假扣押查封上訴人的財
        產，顯然係認上訴人已是寡婦，老實可欺而覬覦上訴人之財產。上訴人若有
        意向【張瑞成】借款後，故意不還而賴債的話，應該早已脫產，怎可能還待
        被上訴人假扣押查封？基此，上訴人更不可能向【張瑞成】借利率二分半之
        款，亦即被上訴人主張上訴人與【張瑞成】間存在〈消費借貸關係〉顯係虛
        捏，不足採取。更可證明【張瑞成】出資是為了與上訴人一起合夥放款做二
        胎，此事實不容否認。
      (六)【張瑞成】與上訴人之先夫【梁光燦】是多年好友，當年【蘇南成】市長在
        職廣結姊妹市舉辦活動時，他倆與一群教育界好友結拜為兄弟。舉凡【張瑞
        成】購地蓋屋、張家小孩不乖‧‧‧等瑣事，【梁光燦】一定幫到底。七十
        八年【梁光燦】過世時，【張瑞成】亦親自前往【梁光燦】失足致死的深坑
        ，抱起屍體。每年忌日，【張瑞成】亦以兄弟身分，夥同那些教育夥伴，一
        起前來哀悼、祭拜，事後更時時關心未亡人【乙○○】的生活狀況，本來交
        情匪淺。詎嗣後【張瑞成】與【乙○○】出資合夥做二胎，為避免其做二胎
        獲得利息所得併入其妻【甲○○】之所得而遭稅捐單位課稅問題（因【甲○
        ○】亦是高收入、高所得，如【張瑞成】利息所得亦併入，必遭課更高的稅
        ），因此上訴人才答應由自己出名當抵押權人，而不以【張瑞成】為抵押權
        人，【張瑞成】則當隱名合夥人，但【張瑞成】所得利息完全依與借款人的
        約定取得，所以系爭《借據》上才書有「利息每月二‧五％」等字樣。上訴
        人亦是合夥人，所得利息亦同。【乙○○】若是向【張瑞成】借款後，再轉
        借他人的話，利息一定要高於二‧五％，可是事實上，雙方所得利息一致，
        所以絕不可能向【張瑞成】借款。【乙○○】與【張瑞成】、【劉榮正】、
        【方素珍】等人間都是一同出資放款做二胎的關係而已，並非消費借貸關係
        。
      (七)訴外人【張瑞成】與上訴人夫婦之合作關係，起因於【張瑞成】之同學【沈
        明吉】代書，先邀集【張瑞成】當金主，開始從事放款，後來（約六十九年
        、七十年間）上訴人及先夫【梁光燦】認識【張瑞成】，在【張瑞成】力邀
        下，上訴人夫婦始拿出資金，起初由【張瑞成】、【沈明吉】代做二胎放款
        ，所借出之款項，全額收回借款之案件亦有，故專就未收回借款之系爭五百
        萬元以觀察虧損情形，實有失其客觀性。至【張瑞成】未於系爭五百萬元之
        合作案件中設定抵押權，其原因在於【張瑞成】為減免綜合所得稅，而上訴
        人乃係出於感念【張瑞成】昔日從深坑中，抱出上訴人丈夫之屍體，及上訴
        人丈夫死後給予之種種協助之緣故。
      (八)【張瑞成】的出資計三筆：三百萬元（八十一年十二月十日）、一百五十萬
        元（八十二年十二月十四日）、六十萬元（八十三年四月二十五日），合夥
        做二胎到八十五年五月十四日止，共計收得利息是四百五十二萬二千五百元
        ，不可謂不豐厚。但【張瑞成】及被上訴人卻對守寡之結拜大嫂提出訴訟並
        作假扣押，實令人感嘆人情涼薄。
  （二）〈最高法院〉發回意旨又謂：「被上訴人【乙○○】於書立八十四年三月十
        四日之借據後，於同年四月二十四日、五月二十日、六月二十六日、七月二
        十六日、九月一日，各匯十四萬五千元入張瑞成於台南市第五信用合作社（
        下稱南市五信）東寧分社之帳戶內，被上訴人【乙○○】於第一審陳稱：『
        其中利息是十二萬五千元，另外兩萬元是我託他轉交的會錢』等語。原審對
        於被上訴人【乙○○】上開陳述未加以審酌，即認被上訴人【乙○○】並非
        向張瑞成借款，亦不無率斷。又原審對被上訴人【乙○○】上開陳述未加以
        審認，以該十四萬五千元均為利息‧‧‧進而認為系爭五百萬元之借據，
        不足以做為被上訴人【乙○○】向張瑞成借款之證明文件，尚欠允洽。」等
        語，惟查：
      (一)【乙○○】匯給【張瑞成】的幾筆十四萬五千元之款項，其中二萬元確是會
        錢，另十二萬五千元，則是【張瑞成】的五百萬元投資款每月應得的利潤，
        上訴人也是以此利率，將【張瑞成】及【乙○○】之自有資金，對外承作二
        胎放款，上訴人確實沒有向【張瑞成】借錢而是合作放款。
      (二)上訴人開予其二胎放款其他股東（如【劉榮正】、【方素珍】的投資款憑證
        ，抬頭也都是「借據」二字，且其內容與【張瑞成】持有的憑證，字句相同
        ，而【劉榮正】、【方素珍】已多次作證說他們跟【張瑞成】一樣，都是出
        資與【乙○○】合作二胎放款。則【張瑞成】（或甲○○）如何僅憑投資款
        憑證上的非雙方真意之「借據」二字，硬要說該款是借給【乙○○】而不是
        合夥投資，而置雙方之真實合夥放款之法律關係於不顧？
  （三）上訴人與【劉榮正】、【方素珍】、【張瑞成】之合作方式是合作夥伴，如
        有人有案子，可能自己放款，也可能找人合作，故是否合作，或合作對象為
        何人，應就每個案子個別觀察，故不是所有案子，全部合作夥伴都全部參加
        ，故被上訴人以系爭五百萬元之合作案件，來論各合作夥伴之虧損情形，實
        不客觀，蓋【劉榮正】及【方素珍】與上訴人尚有其他合作案子，他們也有
        自己放款的案子，【張瑞成】亦是，約八十四年間，受國際經濟不景氣的影
        響，合作的夥伴放款的案件大多未能收回。再者，以【余陽成】案子來說，
        【余陽成】要借三百萬元，說好上訴人出一半，【張瑞成】出一半，且【張
        瑞成】明知月利率為二‧五％，所以直接以一百五十萬元先扣三個月利息十
        一萬二千五百元，於八十二年十二月十四日，匯一百三十八萬七千五百元入
        上訴人〈中興銀行〉之帳戶，而上訴人亦於同日匯給借款介紹人【張文華】
        ，而證人【張文華】亦出庭證明將此款項交給借款人【余陽成】。就【張瑞
        成】匯給上訴人之金額為一百三十八萬七千五百元（恰為1,500,000－1,387
        ,500 ＝112,500），而上訴人匯給【張文華】之金額為一百二十七萬五千元
        （恰為1,387,500－1,275,000＝112,500），可見所扣金額均為十一萬二千
        五百元，因為二人所扣利息均一樣，皆為每月二分半的利息，三個月的利息
        就是1,500,000×2.5%×3＝112,500，倘【張瑞成】與上訴人是借款關係，
        則所扣利息又怎可能一樣？且匯入上訴人之帳戶及上訴人匯給【張文華】又
        剛好同一天，若非合作放款，未免太過巧合。證人【方素珍】於鈞院前審確
        有隨同上訴人出庭，惟未經法官詢問，然其於原審有出庭作證當日曾提出一
        紙證物，說明是上訴人寫給她的出資證物，在第一審所為之訴訟行為，於第
        二審亦有效力，【民事訴訟法】第四百四十八條定有明文，故二審仍可引為
        判決基礎。又證人【劉榮正】亦於庭上提出上訴人寫給他的《借據》，並表
        明此為合作放款關係，絕非借貸關係，是上訴人寫給他的憑證，與【張瑞成
        】所提出的證物，不但內容幾乎一樣，且日期只差三天，可見是同一檔事，
        【張瑞成】與被上訴人只在文字上曲解，企圖掩蓋事實，實無道理。且此憑
        證業經證人【劉榮正】證實為合作放款關係，實不容被上訴人任意狡辯。
  （四）被上訴人主張，依據上訴人於更審前在鈞院〔補充上訴理由(二)狀〕所提《放
        款詳細資料》所列之借款日期，上訴人於放款期滿，仍支付【張瑞成】利息
        ，並非實情，蓋上訴人於更審前在鈞院〔補充上訴理由(二)狀〕所提《放款詳
        細資料》所列之借款日期係「約定」借款日期，借款既未收回，借款債權自
        是仍然存在，自借款期滿到決定將擔保品送法院執行常常需有一段時間，蓋
        拍賣擔保品乃不得已之考量，因此舉對債務人損失很大，且拍賣工程浩大亦
        非上訴人所樂見，而拍賣擔保品之前，上訴人常會去試著向債務人要錢，本
        金是要不回來的，但只要有要到利息，上訴人自會分配給合作夥伴。被上訴
        人又稱：【乙○○】所提之《放款詳細資料》，主張係將【張瑞成】款項交
        付予【洪玉津】、【劉偉達】、【藍金泉】云云，與【乙○○】先前所稱係
        借予【劉偉達】、【余陽成】、【陳正南（男？）】等人顯然不符。然此乃
        被上訴人誤解上訴人之主張，茲再說明如次：【張瑞成】匯的三筆款項，分
        別為三百萬元、一百五十萬元、六十萬元，即Ａ、Ｂ、Ｃ三筆，借期屆滿，
        債務人清償【張瑞成】，復又同意再轉借予其他借用人，繼續賺取利息，因
        此【張瑞成】始終是二胎放款的共同出資人。
  （五）【張瑞成】聲稱：伊不懂二胎規矩，伊借錢給其小孩乳母【鄭美雲】，並未
        收取利息云云。查：
      (一)【張瑞成】引介上訴人進二胎貸款，這個領域【張瑞成】根本是老前輩，豈
        有不懂行規之理？況【張瑞成】老謀深算，退居幕後（隱名合夥人），既不
        用登記為抵押權人（可隱瞞收入，規避所得稅），又不會身分曝光，實在厲
        害。
      (二)【張瑞成】自稱未向其小孩之乳母【鄭美雲】收取利息，但卻有登記為抵押
        權人，此乃做二胎之人之習用手法，可避免【鄭美雲】之其他債權人萬一要
        來查封，【張瑞成】可居絕對優勢。
      (三)【張瑞成】將其與上訴人之財產關係當作借款關係，並將之移轉給其配偶，
        不管基於何理由，對本案之判決結果實有實質之利害關係存在，故其證言是
        否公正，實有斟酌餘地。
      (四)〈財政部台灣省南區國稅局台南市分局〉｛下稱〈台南市國稅分局〉｝於九
        十年五月二日以南區國稅南市資字第九００一四九六七號函覆稱：經查【張
        瑞成】君並未發現抵押利息之課稅資料等語。但查：【張瑞成】早於七十二
        年，即在【吳國章】之不動產設定第二順位抵押權。再於七十五年【劉南山
        】之不動產，【張瑞成】又登記為抵押權人。然後在七十七年做過債務人【
        劉南山】，抵押標的為台南市○○區○○段七七三地號土地及其上建物同段
        一二一建號即門牌為台南市○○路○段二巷九十六弄三十八之一號房屋案。
        七十八年，【張瑞成】就【洪施店】之不動產設定一百二十萬元之抵押權，
        其中四十萬元由【乙○○】之先夫【梁光燦】出資，另四十萬元由【乙○○
        】母親【郭黃教額】出資，【張瑞成】自己也出資四十萬元。最後八十五年
        九月間還做過一件二胎放款，即借款人為【鄭美雲】，設定抵押權之土地為
        台南市○區○○段四八七之一地號，諸此上訴人已於原審及鈞院提出證明在
        卷，故〈台南市國稅分局〉之上開回函，所謂「未發現抵押利息之課稅資料
        」，尚難執為證明【張瑞成】未與上訴人合夥做二胎之事實。因此被上訴人
        以〈台南市國稅分局〉函文主張：【張瑞成】未曾因抵押利息所得遭課稅，
        因此【張瑞成】不曾作二胎放款云云，乃虛妄不實。【張瑞成】之上情只是
        有時自己出資，抵押權人也寫自己，有時出資為隱名合夥而已。若是隱名合
        夥，自然不易查到抵押放款利息的課稅資料。
  （六）上訴人匯款十四萬五千元部分：
      (一)上訴人之先夫【梁光燦】原任職〈永福國小〉，於【蘇南成】市長任內，因
        辦理公關活動，與【張瑞成】在內，任職於〈東光國小〉的一群老師結識，
        故由【張瑞成】介紹，開始接觸二胎放款業務，因此〈東光國小〉多位老師
        ，上訴人夫婦與【張瑞成】來往最密切。
      (二)八十五年間，除了【張瑞成】提供五百萬元，與上訴人共同合夥作二胎放款
        外，上訴人還參加了〈東光國小〉【王惠琴】擔任會首，每月二萬元之互助
        會（外標制），因此上訴人每月須付二萬元會款，上訴人均匯給【張瑞成】
        託其代繳，加上【張瑞成】之五百萬元合夥資金放貸出去，每月利息十二萬
        五千元，所以上訴人才會有幾個月匯十四萬五千元給【張瑞成】。
  （七）【乙○○】「清償」一百零五萬元予【張瑞成】，並不得作為雙方有借貸關
        係之證據：被上訴人雖謂：清償應指雙方有特定債權債務關係，倘屬委託放
        款或隱名合夥關係，則上訴人與【張瑞成】即無債權債務關係可言，又何來
        「清償」之說，上訴人自承「清償」情事，僅可解釋雙方確有借貸關係。惟
        查：【民法】債編第一章通則，其第六節債之消滅的第二款所稱之清償（第
        三百零九條至第三百二十五條），其中第三百零九條明文規定：「依債務之
        本旨，向債權人或其他有受領權人為清償，經其受領者，債之關係消滅。」
        ，由上開法文可知任何種類之債務（包括不當得利之返還債務、侵權行為之
        損害賠償債務、買賣價金給付債務、消費借貸之借貸物返還義務）均可因清
        償而消滅。上訴人自始均主張：【張瑞成】的五百萬元是合作放款之用，兩
        人間之法律關係，應是「委任」或「隱名合夥」。【乙○○】與【張瑞成】
        間的合作放款關係，也是一種債權債務關係，當然也有「清償」的問題，而
        上訴人將一百零五萬元付予【張瑞成】，是清償他參與放二胎的投資款，而
        非「清償」借款債務，已迭次經上訴人以言詞及書狀陳明在卷，而非如【甲
        ○○】所稱：合作放款就沒有「清償」的問題。因此，被上訴人無視上開法
        條明文之規定，仍執「清償」二字作文章，而謂「清償」一定是「清償借款
        」，所以一定有借貸關係，實難令人信服，是其主張顯不足採。
  （八）八十二年前後正是台灣房地產起飛之際，「二胎」的做法也是資金的再生，
        所以同為老師薪水階級的【張瑞成】、【乙○○】、【劉榮正】，才會有共
        同出資做二胎的念頭，把平日累積的小錢，放在一起去從事二胎。也因為彼
        此的關係（【乙○○】與【張瑞成】是好友，【乙○○】教過【劉榮正】、
        【方素珍】的小孩），在亦師亦友的良好互動下，彼此互相信任，所以才一
        起合夥放款做二胎。等到景氣不佳時（約八十五年間），「做二胎放款」的
        風險增大，但已投入的二胎放款資金一時之間無法全部抽回，所以有些抵押
        物在等待拍賣中，有的在談判中，設定二胎的當事人，都能以相當程度的配
        合，給金主的利息就不是很固定，直到抵押人之不動產遭其他債權人送法院
        拍賣為止。所以其間的風險，是每個合夥人都了解也能接受的事實，唯獨【
        張瑞成】，非但不甘損失及不自行承擔「合夥做二胎」之風險，還要做很多
        動作，轉讓「債權」予配偶即被上訴人，由其配偶對上訴人提起訴訟，欲陷
        上訴人於不利，以謀上訴人之財產甚明。
  （九）訴外人【賀麗珍】是【張瑞成】之女友，兩人在同一校任教，所以知道他們
        關係的人很多，不難舉證。由鈞院所調得之證據，可明顯看出，【張瑞成】
        在【余陽成】案的出資，有部分是【賀麗珍】的。因：【張瑞成】匯款給上
        訴人之同日稍早，【賀麗珍】匯一百萬元入此帳戶，且【張瑞成】同日即匯
        七萬五千元予【賀麗珍】，恰是一百萬元、月利率二分半之三個月之利息金
        額（1,000,000×2.5%×3＝75,000）。基此可看出，不但【賀麗珍】有匯一
        百萬元給【張瑞成】，且因於同一日【張瑞成】另匯給【賀麗珍】利息錢，
        更可看出【賀麗珍】之匯款，確是為了參加「余陽成之借款案」之目的。足
        見【張瑞成】確有參與投資【乙○○】的二胎放款業務，且讓【賀麗珍】也
        隱名（借用【張瑞成】的名義）投資，以享受每月二分半的優厚獲利。
  （十）被上訴人又辯稱：上訴人於八十四年間，既已遭債務人倒帳，又何需自八十
        四年四月清償二‧五％利息達數月之久，並於八十五年五月二十一日匯款一
        百零五萬元予【張瑞成】云云‧‧‧。然查：
      (一)【乙○○】與【張瑞成】合作放款之二胎借款，八十四年起開始繳息不正常
        ，因此每月十五日應繳付之利息，借款人都拖延時日始勉強繳納，因此【乙
        ○○】才會遲延匯給【張瑞成】。舉例言之：八十四年四月十五日應收取之
        利息遲延九日（四月二十四日）始支付，其餘各筆（五月二十日、六月十六
        日、七月二十六日、九月一日）也都遲延支付，益證兩造是合作放款，債務
        人何時付息給【乙○○】，【乙○○】就什麼時候把【張瑞成】的投資款應
        得的利息匯給【張瑞成】。
      (二)八十四年九月份到八十五年五月份的利息，【乙○○】沒有收到，也就無從
        匯給【張瑞成】，【張瑞成】也知道這情形，所以也不曾催討。八十五年五
        月二十一日，【乙○○】匯款一百零五萬元予【張瑞成】，【張瑞成】也承
        認是償還本金（僅爭執是借款本金或投資本金），倘兩造真是借款關係，則
        【乙○○】所匯一百零五萬元還不夠還前九個月的利息呢？由此亦可知，兩
        造確是合作放款關係，【乙○○】所匯一百零五萬是償還投資款的本金。
      (三)況兩造之合作放款借款人雖然已經停止付息，但是他們的不動產，有部分目
        前仍在強制執行中，倘日後拍定，有得分配，該分配所得金額，【乙○○】
        亦當依合作放款關係，按比例償還予【張瑞成】，實不得以此即認兩造間有
        借貸關係。
  （十一）被上訴人復主張：倘兩造為合作放款，【張瑞成】每月僅收取固定二‧五
          ％利息，【乙○○】放款利息是否逾二‧五％，其差額利益由【乙○○】
          所獨得，則損失時，上訴人復無須負清償之責，所有重大不利均歸【張瑞
          成】，【張瑞成】並非至愚之徒，又何能答應此不合理條件。但不知：
        (一)【乙○○】及【張瑞成】及其他金主共同出資合作二胎放款，向借款人收
          的利息就是月息二‧五％（年息三十％），【乙○○】並無任何「差額利
          益」，此由借款人【陳正南（男？）】、股東【劉榮正】、【方素珍】或
          代書【陳貞如】、【張文華】之證詞中均可得證。
        (二)既然兩造所獲利潤完全相同，則倘若債務人發生給付不能的情形，上訴人
          與【張瑞成】原本即應按出資比例各自負擔損失，且通常都是上訴人損失
          較大（因其出資較多），並無被上訴人所稱：所有重大不利均歸屬於【張
          瑞成】之情事。
  （十二）綜上所陳，【乙○○】與【張瑞成】間係屬合作放款關係，【張瑞成】並
          無借貸債權可轉讓與被上訴人，因此被上訴人依借貸關係請求，顯無理由
          。
  三、證據：除援用第一審及發回前歷審所提證據外，補提〈台南市第一信用合作社
      〉《匯款回條》影本、《放款詳細資料》（均影本）各一紙、〈南市五信〉《
      對帳單》及《收據》（均影本）各二紙、《借據》影本四紙、土地及建物登記
      簿謄本影本各二件為證，並聲請向〈陽信銀行東寧分行〉（原南市五信東寧分
      社）：
    (一)調閱【張瑞成】００一九四－九號帳戶，自八十五年五月一日至八十六年十二
      月三十一日之進出記錄（含存提款、匯入、匯出）；
    (二)函查八十二年十二月初，何人匯一百萬元予【張瑞成】？【張瑞成】匯款七萬
      五千元予何人？並調閱其匯出之《匯款單》影本。
乙、被上訴人方面：
  一、聲明：求為判決：（一）上訴駁回。（二）上訴人應另給付被上訴人七十五萬
      元。（三）歷審訴訟費用由上訴人負擔。
  二、陳述：除與原判決記載相同者，予以引用外，補稱：
  （一）就〈最高法院〉發回意旨已指明本件依文義解釋及定期清償利息之事實，已
        足認定借款關係，無須別事探求：
      (一)按〈最高法院〉本次發回意旨業已明載：「‧‧‧契約文字業已表示當事人
        真意，無須別事探求者，即不得反捨契約文字而更為曲解，上訴人【甲○○
        】所提出之被上訴人【乙○○】於八十四年三月十四日書立之借據，‧‧‧
        被上訴人【乙○○】亦自承該借據之借款人署名為其親自簽名，由上開書據
        以觀，不但標題為『借據』，且其內容記載係顯示被上訴人【乙○○】向張
        瑞成借款五百萬元，自八十四年三月十四日起按月息百分之二點五計付利息
        ，被上訴人【乙○○】亦自承收到張瑞成所交付之五百萬元，則張瑞成與被
        上訴人【乙○○】間，就五百萬元應已成立金錢消費借貸。‧‧‧」等語，
        即明確指明依系爭書據之記載，已足認定兩造確已成立如被上訴人主張之金
        錢借貸關係，自無庸別事探求，則款項交付及借據真偽既均為雙方所不爭執
        ，則借款要件已備，被上訴人主張依〈金錢消費借貸〉之法律關係請求，自
        有理由。
      (二)上訴人為高級知識分子，對於借據文義無從諉為不知而誤記：上訴人自承為
        師院畢業，既屬高級知識分子，對於「借據」、「收據」，或是「借款」、
        「委託放款」等文義當無誤認可能，何者對己較為不利亦有相當認識，況系
        爭《借據》業已明載按期清償條件，而無任何「免予返還」保留，則如非上
        訴人與【張瑞成】確屬借款關係，上訴人又何可能於單據上明載此等不利於
        己之條款？
      (三)況上訴人於八十四年三月十四日書立上開《借據》後，於同年四月廿四日、
        五月廿日、六月廿六日、七月廿六日、九月一日各匯款十四萬五千元予【張
        瑞成】，其中利息十二萬五千元為上訴人所自承（另二萬元為會款），換算
        即約為五百萬元借款之二．五％（鈞院前審誤認定為二．九％已為〈最高法
        院〉指摘廢棄），此適與系爭《借據》所載：「每月付息二．五％」等情相
        符，而與上訴人主張因遭倒債已無庸還款情節相違，尤足認【張瑞成】與上
        訴人間確有借款，並依該等借款關係清償利息，上訴人主張顯與事實不符。
      (四)又依證人【張文華】、【陳貞如】所述，上訴人如與他人共同放款之情形，
        通常會設定抵押權以為保障，惟鈞院前審函查〈台南市國稅分局〉結果，經
        該局九十年五月二日以南區國稅南市資字第九００一四九六七號函以：「經
        查張瑞成君並未發現抵押利息之課稅資料」等語，足認【張瑞成】根本無抵
        押利息所得，即無上訴人所述委託放款之情形，此亦為〈最高法院〉發回意
        旨所指明，足認上訴人之抗辯顯無足採。
  （二）上訴人固一再主張系爭款項為與被上訴人之夫【張瑞成】共同放款之項目，
        並指稱係貸放予【劉偉達】、【余陽成】等人之款項，即係被上訴人委託放
        款，並非屬借款關係，屆時債務未能清償之風險亦應為【張瑞成】及被上訴
        人所承受，故上訴人無需負責云云，然該等主張顯與事理、卷證及上訴人嗣
        後主張均不相符，洵無足採，詳析如下：
      (一)上訴人既為高級知識分子，對於文書上所載借款或委託放款之文義顯無誤認
        可能，是其主張系爭《借據》為委託放款所簽署云云，已無足採：按「借據
        」、「借款人」、「放款資金」、「領收人」等語之文意各有不同，縱未受
        高等教育之普羅大眾亦知悉其間不同，則上訴人身為高級知識分子，復從事
        放款投資業務多時，尤無誤認之理，若與【張瑞成】間果僅為提供放款資金
        關係，將該等「委託放款」明載於單據證明亦無任何困難，上訴人豈有明知
        記載「借據」、「借款人」等語，與其主張之「委託放款」不符之情形下故
        為記載，甚至自己本為轉介者，因此反成借款債務人之理？此亦為〈最高法
        院〉所肯認於本件情形，法院根本無需別事探求之理由，是此觀之，上訴人
        所辯無非臨訟卸責之詞，顯無足採。
      (二)況上訴人主張委託放款情節顯附有還款條件，與系爭《借據》所載需上訴人
        無條件負責清償之條件顯然不符，尤足證兩者顯難相提並論：依上訴人主張
        委託放款（或合夥共同放款，本身用語已前後不一）之情形為：【張瑞成】
        委託其代為放款，上訴人僅需將每月百分之二．五之利息計算交予【張瑞成
        】，如遭債務人倒債，【張瑞成】非但利息無著，本金亦血本無歸云云，此
        觀上訴人於鈞院前審九十年九月廿五日所提〔民事補充上訴理由(七)狀〕甚明
        ，惟若果真如此，則債務人一旦未能清償時，上訴人亦免於給付本息予【張
        瑞成】之義務，如此何以系爭借據僅載明：「每月付利二．五％」等語，未
        附加任何解除條件？如此上訴人又如何據以主張遭人倒帳時即免除清償本息
        之義務？是益證系爭《借據》之簽發與上訴人主張之委託放款絕無關係，殊
        無視為同一事件之理。
      (三)又依上訴人主張委託放款關係，已經債務人倒帳，則【張瑞成】對於未能收
        回之本息既已應認賠而不得請求，則上訴人又何需書立系爭《借據》，並按
        月給付利息及償還本金？上訴人主張委託放款關係細節，業如前述，惟查上
        訴人於八十四年三月十四日書立《借據》後，仍續清償二．五％利息達數月
        之久，並於八十五年五月廿一日匯款一百零五萬元予【張瑞成】，此為雙方
        所不爭執之事實，則：
      1.上訴人既主張已遭倒帳，又何需給付【張瑞成】放款本息？如以上訴人主張
        ：「如遭倒債即應認賠損失，此屬張瑞成本應負擔之風險」云云，則上訴人
        主張遭債務人倒帳時間均於八十四年初，此有八十九年四月廿九日〔民事答
        辯續狀〕第三頁可資參佐，則上訴人自遭債務人倒帳起，已可免除「返還本
        息」之義務，然上訴人自八十四年四月起反按月給付二．五％之利息，八十
        五年間尚清償一百萬元，此等事實顯與上訴人主張相違，顯見償還本息等情
        與上訴人所稱「委託放款」一事根本無關。
      2.上訴人主張匯予一百零五萬元係另筆借予【張瑞成】之款項云云（被上訴人
        否認），無非藉以迴避清償借款情事，惟此業經訴外人【張瑞成】當庭否認
        ，上訴人主張亦無任何證據足資證明，況依【張瑞成】於當時之財務狀況亦
        無需向上訴人借款，上訴人甚於原審八十九年四月廿五日言詞辯論時自承：
        「‧‧‧因原告（應指張瑞成）急著要‧‧‧故我先將一部分錢還給原告‧
        ‧‧」等語，顯見該筆款項確為上訴人就系爭借款清償予【張瑞成】之款項
        甚明。
      3.又系爭一百零五萬元之款項，上訴人首稱係借予【張瑞成】之款項，繼謂係
        貼補【張瑞成】損失，復稱係屬清償性質，則上訴人主張無一相符，均足認
        此等辯解不過為上訴人之卸責之詞，自無足採。
      4.況置該等一百零五萬元之款項不論，上訴人仍按月給付二．五％之利息予【
        張瑞成】，就其主張因倒帳而已無返還款項予【張瑞成】之義務云云，仍顯
        無法自圓其說。
      (四)上訴人主張系爭款項係【張瑞成】合作放款予【劉偉達】、【余陽成】、【
        陳正南（男？）】之款項（被上訴人否認），為此提出《放款詳細資料》｛
        九十年三月二日〔補充上訴理由(三)狀〕附件一參照｝並指稱放款時間相近云
        云，惟查：
      1.上訴人向【張瑞成】借款後係用於何處，【張瑞成】本於單純貸款人之身分
        本無從過問，縱上訴人果將系爭款項轉借予其餘債務人，或從中獲取何等利
        益，係屬上訴人自身之處分行為，並不足據此反推係【張瑞成】之共同放款
        ，亦無從令【張瑞成】與其他借款人直接發生關係，或令【張瑞成】與上訴
        人間轉變為委託放款之關係，否則任何借款人大可引據嗣後借款款項用途，
        執以主張與貸與人成立他種法律關係以為抗辯，則貸與人之保障何在？
      2.另以上訴人所提出之《放款詳細資料》，借款予【劉偉達】係八十一年三月
        六日之事，惟【張瑞成】第一筆匯款予上訴人係該年年底，即八十一年十二
        月間，上訴人如何能將尚未向【張瑞成】取得之款項轉借【劉偉達】顯非無
        疑，又如何能認系爭款項與借予【劉偉達】之款項有關？
      3.又上訴人於本次準備程序再次提出《放款詳細資料》乙紙｛九十二年十二月
        十日〔準備書狀〕證物一參照｝，復主張係將【張瑞成】提供款項交付【洪
        玉津】、【劉偉達】、【藍金泉】云云，如此即與上訴人前稱係借予【劉偉
        達】、【余陽成】、【陳正南（男？）】等人云云顯然不符，則若如上訴人
        主張確將【張瑞成】款項轉借他人，怎有可能轉借對象前後完全不符之情形
        ？
      4.況【劉偉達】、【余陽成】、【陳正南（男？）】，依上開《放款詳細資料
        》所載均已清償，則上訴人依其主張合作放款情節（如有收回即將本息依出
        資交付），上訴人理應將本金返還予【張瑞成】，惟上訴人顯然未清償任何
        款項，方於八十四年三月十四日書立系爭《借據》交付【張瑞成】，由此足
        認【張瑞成】與上訴人之關係顯為單純借款，而非合作放款之關係。
      5.況上訴人於訴訟之始，本以借貸契約之要物性抗辯，根本否認有【張瑞成】
        所交付之金錢，未曾見主張他種法律關係，惟俟被上訴人陸續提出《借據》
        及《匯款單》等證物後，上訴人見證據明確而無否認餘地，方另行主張雙方
        係屬委任放款、或為共同放款、合夥之法律關係，就二人款項關係之主張不
        一而足，則此前後不符之證明，適足證明均屬上訴人臨訟編造，難認與事實
        相符。
      (五)【張瑞成】既曾為確保債權而擔任抵押權人，自無如上訴人主張為迴避稅捐
        而拒絕設定抵押之理：
      1.上訴人辯稱【張瑞成】為迴避稅課始未設定抵押權於債務人之不動產云云，
        惟設定抵押權所涉利息稅負輕微，卻可令債權人之權益獲得確保，【張瑞成
        】當無拒絕之理，矧以【張瑞成】所自承於七十八年間與上訴人之夫【梁光
        燦】、訴外人【郭黃教額】共同借款予【洪施店】乙節，亦受有【洪施店】
        設定抵押權予【張瑞成】等三人情形，並有卷附抵押權登記資料可資參照，
        足認【張瑞成】根本不在意利息所得課稅損失，僅求債權得以確保而願設定
        抵押，此益足證上訴人主張之不實。
      2.又【張瑞成】如從事二胎放款，既有設定抵押以為保障，則卷附〈台南市國
        稅分局〉函文顯示【張瑞成】並無抵押利息課稅資料等情，足證【張瑞成】
        根本未與（或透過）上訴人從事二胎放款，系爭款項確係因借款所交付甚明
        。
      3.再者，上訴人主張【張瑞成】曾為擔保【鄭美雲】之借款設定抵押權等語，
        顯見【張瑞成】如有二胎放款情形，必當設定抵押權以為債權擔保，蓋設定
        抵押權固可能遭〈國稅局〉課徵利息所得，惟卻可就債權為完全實質之保障
        ，【張瑞成】何樂不為？上訴人稱【張瑞成】為節稅而拒絕擔任抵押權人云
        云，已與卷證及常理不符，嗣上訴人復稱【張瑞成】為隱名合夥，或稱將【
        張瑞成】放款之抵押設定於【劉榮正】名下云云，尤難取信於人，實則他人
        既無放款情形，何以願為【張瑞成】及上訴人借名設定抵押，並負擔利息所
        得稅捐，殊難令人費解，此足認上訴人所辯不實。
      4.況上訴人主張僅將金主【張瑞成】提供款項轉借債務人，本身並無任何獲取
        差額利益云云，則【張瑞成】坐收利息收入，因拒絕擔任抵押權人而將抵押
        權登記上訴人名下，致上訴人未獲其利，反需負擔抵押利息之課稅損失，則
        上訴人既無任何好處，又豈肯承當此等不利條件？
      (六)上訴人又主張與【張瑞成】係合夥放款關係云云，惟所謂「合夥」乃係對於
        合夥事業之損益共同分擔，經查上訴人自八十四年三月十四日開立《借據》
        載明月息二．五％後，自八十四年四月間起連續五個月按月給付十二萬五千
        元利息，顯見【張瑞成】僅得向上訴人收取《借據》所載利息款項，至超出
        利息約定額度款項（即上訴人所獲多餘利益），【張瑞成】亦顯無從向其請
        求，如此又何能謂【張瑞成】與上訴人就合夥事業之損益有共同分擔，而得
        認與合夥情形相符？
      (七)再者，上訴人稱每月僅需給付二．五％利息予【張瑞成】，如債權未能回收
        則金主應認賠，連提供之款項亦「血本無歸」云云，則上訴人放款利息所得
        是否逾二．五％，並非【張瑞成】所得知悉，如獲益逾二．五％之部分，【
        張瑞成】是否可根據「委託放款」之關係請求？此答案顯為否定，則其間之
        差額利益既為上訴人所獨得，則損失時上訴人復無需負擔清償之責，則所有
        差額利益均為上訴人所獨得。反之所有重大不利益卻歸屬【張瑞成】，則【
        張瑞成】既非至愚之徒，又何能答應此等不合理之條件？
      (八)系爭款項顯為消費借貸關係，非僅〈最高法院〉發回意旨所指《借據》文字
        乙端，自上訴人於前審及鈞院多次自承「清償」一百零五萬等語，亦足資證
        明，況自系爭借款所載條件為每月二‧五％之利息，未附加任何解除條件（
        如未能回收即無須清償），亦與上訴人所主張之委託放款，如遭倒帳時金主
        即各自認賠，上訴人無庸負補償責任情形顯然不同，亦證系爭款項應屬借款
        關係，而非上訴人所稱委託放款或其他關係。
  （三）關於上訴人所引證人及證據部分：
      (一)證人【劉榮正】雖於鈞院前審證稱：「‧‧‧有與上訴人做二胎‧‧‧上訴
        人曾告訴我合夥的有張瑞成、方素珍、張文華等人參加，但細節部分沒有說
        如何去運作‧‧‧」等語，即就【張瑞成】與上訴人之合夥關係，僅係聽聞
        上訴人自己主張，非【張瑞成】所述，已難據為認定基礎，況【劉榮正】既
        就細節部分不清楚，自無從就系爭款項為釐清。況【劉榮正】於鈞院前審所
        述：「‧‧‧處理方式如庭呈二張收據（被上訴人否認）‧‧‧上訴人若告
        訴我有收到利息時我都固定拿二分半，若沒有收到利息就沒有拿，若遇呆帳
        連本金都沒有‧‧‧」等語，似與當庭提出之《收據》並未載明固定利息相
        符，惟【張瑞成】所提出之系爭《借據》業已明載每月利息二．五％（不論
        是否有呆帳情形），則該等《借據》與系爭《借據》意旨顯不相同，自難將
        【劉榮正】與【張瑞成】之情形相提併論。證人【劉榮正】於鈞院前審提出
        單據二紙，惟查：
      1.該等《借據》是否為上訴人與劉某因應訴訟事後撰擬已非無疑。
      2.【劉榮正】所提出八十一年十二月七日之《借據》載明提供款項七十六萬一
        千六百元，上訴人所列《放款詳細資料》卻列為八十一年三月借款予【劉偉
        達】之款項，上訴人如何將尚未取得之款項借予【劉偉達】？又另筆八十三
        年六月六日款項一百萬元，依上訴人所列《放款詳細資料》卻無任何【劉榮
        正】出資之記載？此足證該等單據確與事實不符。
      3.況該二張《借據》標題載明「擔保放款借據」、「收據」等語，若此確為上
        訴人為擔保放款所書立單據，益足證上訴人對於系爭「借據」之名義當無誤
        認可能。
      4.再者，依【劉榮正】於鈞院前審八十九年十月六日所述：「‧‧‧有收到利
        息時我都固定拿二分半，若沒有收到利息就沒有拿」等語，即稱利息是否收
        回尚在未定之數，此與所提出之單據二紙未記載月息等情相符，惟相較系爭
        《收據》均載明每月清償利息等語，足認兩者處理方式顯不相同。
      (二)證人【陳正男】則證稱：「（有無向上訴人借款？）有，在八十二年或八十
        三年借二百五十萬」、「二百五十萬是由一位吳老師轉過來的‧‧‧貸款完
        成後在聊天時經過介紹我才知道是上訴人提供‧‧‧我也不認識張瑞成，借
        款過程中也沒有提過」等語，即稱根本不知【張瑞成】有無與上訴人合夥借
        款情事，又上訴人九十二年十二月十日〔準備書狀〕證物一明細表所示【張
        瑞成】款項借款對象並不包括【陳正男】，益足證【陳正男】向上訴人借款
        情節與【張瑞成】無關。
      (三)證人【陳貞如】於鈞院前審證稱：「張瑞成與上訴人作二胎之事我是聽吳老
        師講的，有無一起作，我不知道‧‧‧我聽說上訴人與張瑞成是好朋友，有
        無作我不知道」等語，非但未能證明【張瑞成】與上訴人共同借款情事，且
        以其所述：「‧‧‧向梁光燦、張瑞成、郭黃教額借款，請我幫忙設定抵押
        ‧‧‧」，亦足證如【張瑞成】有放款情事，當有設定抵押以為權利確保之
        舉，相較於上訴人主張【張瑞成】拒絕擔任抵押權人云云，實足認所述不實
        。
      (四)證人【吳次郎】（即吳老師）於原審八十九年五月十八日審理時證稱：「我
        曾經幫劉偉達向乙○○借錢」、「對五百萬的借據事情本末不知情」等語，
        無從證明上訴人主張代為放款之事項。
      (五)證人【張文華】於原審八十九年五月十八日原本證稱：「我是仲介金主與借
        貸的人‧‧‧錢是被告乙○○交給我的，來源我不清楚」等語，即證稱對於
        借予【余陽成】之款項何來毫無所悉，惟竟於鈞院前審改稱：「我有聽上訴
        人說他也有找張瑞成，姓劉的老師共同出資給別人」、「余陽成這件上訴人
        與張瑞成合作‧‧‧」、「這筆錢是給余陽成，設定抵押給劉榮正」、「如
        果彼此找人共同出資我們都不會要求寫借據」云云，則：
      1.證人於原審明確證稱根本不清楚資金來源，嗣於鈞院前審改稱係上訴人與【
        張瑞成】合作云云，前後不符之陳述，足認為與上訴人事後串供之詞。
      2.又證人既證述借予【余陽成】之款項為上訴人與【張瑞成】所共同出資，則
        抵押權理應設定予金主名下以為保障，惟竟設定予毫不相關之【劉榮正】名
        下，顯非合理。
      3.如【張文華】於鈞院前審九十年三月二日調查時所述，若係共同出資都不會
        要求寫《借據》等情，則本件上訴人書立《借據》向【張瑞成】借款，適足
        證明雙方並非如上訴人主張為共同出資之關係。
      4.況【張文華】縱能證明上訴人有找【張瑞成】共同出資，仍未能證明系爭五
        百萬元之款項原因關係為何、亦即未能證明究係「共同放款」或係上訴人向
        【張瑞成】借款後「自行放款」。
      5.【張文華】證稱：「如有提供擔保，都設定抵押給被告乙○○‧‧‧」等語
        ，足認上訴人非僅代為尋找借款人，否則於尋找借款人後，上訴人即可功成
        身退，何需再行委由代書辦理，甚將自已列為抵押權人？又上訴人稱因【張
        瑞成】不願負擔所得稅云云，顯不足採。
      (六)證人【方素珍】固於原審八十九年五月十八日證稱：「我也知道張瑞成也是
        金主，但詳情我不清楚」、「（提示系爭五百萬元借據知否事情本末？）不
        知情」等語，即就系爭款項及《借據》是否係【張瑞成】基於金主地位所交
        付或另有其他借款關係等情，證人顯未能證明上訴人主張為真。被上訴人於
        原審八十九年六月二日〔辯論意旨狀〕固提出【方素珍】《借據》乙紙，以
        此佐證【張瑞成】與上訴人亦屬委託放款關係，惟查：
      1.證人【方素珍】於八十九年五月十八日時根本未提及有此《借據》情節，足
        認該等《借據》是否事後撰擬提出已非無疑。
      2.況既為上訴人開立予【方素珍】以為收款證明之單據，理應由債權人《方素
        珍》所保管提出，今竟由上訴人所提出，如此顯與常理不符，尤難認該等單
        據足採。
      3.再者，【方素珍】之《借據》載明係「預付利息」，僅載明預先剋扣之情形
        ，至日後本息如何清償，顯未載明，此與系爭借據載明「自今起，每月付利
        二．五％」等語，載明上訴人無視借款結果如何，願無條件按期付息之情形
        顯然不同，自無從將之相提併論。
      4.況縱同屬金主，惟方式亦不限於提供款項代為放款乙種，亦有可能借款後轉
        借之方式辦理，是自難以【方素珍】與上訴人之關係推論【張瑞成】亦為此
        等方式，即尚不足證明上訴人主張之法律關係。
      (七)證人【龔志元】於原審八十九年五月十八日證稱：「其中有辦到抵押權人是
        被告乙○○，但沒有抵押權人是張瑞成夫婦的」、「（提示系爭五百萬元借
        據知否事情本末？）不知情」等語，即就五百萬元始末為何，未能證明上訴
        人所述屬實。
      (八)上訴人一再主張與【劉榮正】、【方素珍】有共同放款之事實，意圖誤導為
        【張瑞成】亦為金主之身分，惟放款人與幕後金主之關係，非僅共同放款等
        情，亦有金主單純借用資金，以為放款人借款之資金之情節，況依證人之所
        述，上訴人與各金主之關係及處理方式都有些許不同｛如有無開立《收據》
        ｝，又如何將【張瑞成】之借款與其他金主相提併論。
      (九)上訴人固一再引證人【劉榮正】、【張文華】等人之證詞，據以主張雙方並
        非《借據》所載借款關係云云，惟該等歷審業已傳訊之證人多人，所述非但
        前後不符，且縱證人確與上訴人有合作二胎放款之關係，亦不得當然類推兩
        造關係，況細究上開證人等所述，或為不清楚雙方關係，或僅聽聞上訴人所
        述，均不足以確實證明確屬委託放款關係，上訴人主張既無法舉證證明，自
        無足採。
      (十)上訴人主張共同借款時間，與【張瑞成】貸與系爭款項時間根本無從配合，
        且亦有前後主張矛盾之失。上訴人固主張將【張瑞成】所提供之三百萬元、
        一百五十萬元、六十萬元，以共同放款方式借予債務人，並提出《放款詳細
        資料》一紙為證，惟：
      1.上訴人所稱共同放款之對象為編號五【洪玉津】、編號六【劉偉達】、編號
        八【藍金泉】，惟觀諸所列債務人借款時間分為八十三年五月、八十三年九
        月、八十四年一月，與雙方不爭執【張瑞成】借款予上訴人之時間分為八十
        一年十二月（三百萬元）、八十二年十二月（一百五十萬元）、八十三年四
        月（六十萬元）等情無一符合，如何能認上訴人係將向【張瑞成】所借款向
        進而轉借債務人？
      2.況上訴人於鈞院前審係主張將【張瑞成】之款項借予編號一【劉偉達】、編
        號二【余陽成】、編號七【陳正南（男？）】云云，與本件主張借予之上開
        債務人無一符合，如雙方確有合作放款情形，怎可能為有同筆款項借予多人
        之理？顯見此等「合作放款」之辯解，不過係上訴人之卸責之詞，洵無足採
        。
  （四）上訴人於鈞院準備程序再次自承「清償」行為，無異確認雙方屬借款債務關
        係：
      (一)上訴人自承系爭五百萬元款項已「清償」一百零五萬元，無異自認雙方確有
        系爭《借據》所示借款關係之存在：上訴人於鈞院九十二年十一月二十日準
        備程序自承：「（上訴人就八十四年三月十四日借據所載的金額，已經清償
        若干金額？）新台幣一百零五萬元」等語，則若上訴人主張並未積欠【張瑞
        成】任何債務（因倒債結果【張瑞成】自行承擔）云云，上訴人又何須為「
        清償」行為？上訴人此等陳述，實無異自認雙方確實成立借貸關係。
      (二)矧以本案繫屬至今，歷經兩造多次爭執，上訴人必已知悉「借款」、「清償
        」、「借據」等語與所主張之委託放款關係不同，認定上亦對其顯然不利，
        竟仍向鈞院為「清償」之陳述，則借款關係之成立乙節，顯無庸置疑。
      (三)上訴人一再主張合作放款情形為遭債務人倒債時，則各金主應自行認賠，系
        爭五百萬元款項亦應屬此等情形，故無須清償【張瑞成】云云，惟上訴人既
        無義務，該等一百零五萬元或屬贈與，或屬補貼性質，而與「清償」情形有
        違，上訴人又何可能向鈞院自承「清償」一百零五萬元？
      (四)又上訴人就八十五年匯予【張瑞成】之一百零五萬元，原辯稱係另行借予【
        張瑞成】之款項云云（原審八十九年四月二十五日〔民事答辯續狀〕第四頁
        ），嗣後又辯稱因不忍【張瑞成】血本無歸，故自其他二胎放款挪用以「補
        貼」【張瑞成】損失云云（鈞院前審九十年八月二日〔民事上訴理由(六)狀〕
        第五頁），其目的無非為避免法院認定為清償行為，進而確認借款關係成立
        ，惟上開前後不一之說詞，已難認其所辯足採外，本次（九十二年十一月二
        十日）準備程序或因上訴人一時不察，向鈞院坦承「清償」情事，即足資認
        定雙方確實存在之借款關係。
      (五)上訴人嗣後針對上開「清償」之陳述，固於九十三年一月八日準備書狀辯稱
        任何債權、債務關係均可「清償」，所稱「清償」一百零五萬元不等同於自
        承借貸關云云，惟此等辯解顯無足採：
      1.依上訴人上開辯解，所稱「清償」應指雙方確有特定債權債務關係，惟上訴
        人既否認與【張瑞成】之五百萬元非屬借款，而屬委任或隱名合夥關係云云
        ，則依此等說法，上訴人與【張瑞成】既無債權債務關係可言，又何來「清
        償」之說，上訴人自承「清償」情事，可能解釋僅一，即雙方確屬借款關係
        。
      2.再者，上訴人稱與【張瑞成】間為委託或合作放款關係，因遭他人倒債已無
        義務云云，則上訴人匯款一百零五萬元，即屬補貼，或贈與之性質（即雙方
        原無債務關係存在），與「清償」性質（以雙方有債務存在為前提）洵不相
        同，何能混為一談？上訴人自承「清償」等語，即自承確有積欠債務情事，
        而得認屬借款關係。
      3.矧以上訴人既受有高等教育，而非目不識丁之徒，本件爭執重點復含文義解
        釋問題，訴訟繫屬至今歷經雙方多次爭執，則上訴人豈有不知所述「清償」
        等語所含決定性解釋，又向法院予以坦承之理？上訴人此等陳述，實已足推
        認事實即屬借款關係。
  （五）上訴人聲請調閱【張瑞成】帳戶資料以資證明【張瑞成】於八十五年五月間
        收取上訴人所清償一百零五萬元後，即將該等款項返還於【賀麗珍】等情，
        應無必要：
      (一)查上訴人固具狀請求調閱【張瑞成】之帳戶資料，無非為證明【張瑞成】或
        有將款項匯予【賀麗珍】云云，惟上訴人清償一百零五萬元予【張瑞成】等
        情，既為雙方所不爭執，則【張瑞成】如何使用帳戶內金錢概屬【張瑞成】
        之自由，又與上訴人與【張瑞成】之關係何干？詳言之，【張瑞成】縱有交
        付款項予【賀麗珍】，亦顯不足影響本案之認定，上訴人一再爭執【張瑞成
        】之金錢使用情形，實際對於本件認定無何影響，聲請調查此等證據自無必
        要。
      (二)依卷附【張瑞成】〈南市五信〉帳戶資料無從證明【張瑞成】取得上開款項
        後，即返還【賀麗珍】一百萬元情事，即上訴人所稱之待證事實無從證明。
        況【張瑞成】與【賀麗珍】之資金往來，不過係【張瑞成】等人之內部關係
        ，究與本件系爭法律關係（【張瑞成】與上訴人之借款）何干？實難理解。
  三、證據：援用第一審及發回前歷審所提之證據。
      理      由
一、【程序事項】：
    按在第二審所為訴之變更、追加，若係擴張或減縮應受判決事項之聲明者，雖未
    經他造同意，亦得為之，此觀【民事訴訟法】第四百四十六條第一項、第二百五
    十五條第一項第三款規定自明；查本件被上訴人於原審係本於〈消費借貸請求權
    〉，請求上訴人給付四百萬元及自八十五年五月十四日起至清償日止，按週年利
    率百分之二十計算之利息，經原審判決後，上訴人就其敗訴部分聲明不服提起上
    訴，被上訴人則於本院言詞辯論終結前，請求命上訴人應另給付自八十四年八月
    十四日起至八十五年五月十三日止，依本金五百萬元按週年利率百分之二十計算
    之已到期九個月利息七十五萬元，核其訴訟標的並無變更，顯係擴張其原請求之
    聲明，揆諸首開說明，並無不合，合先敘明。
二、【被上訴人主張之事實】：
    本件被上訴人起訴主張：上訴人自八十一年間起，分三次陸續向訴外人即伊夫【
    張瑞成】借款三百萬元、一百五十萬元及六十萬元，並於收受所借貸之現
    金或匯款後，出具《借據》交付訴外人【張瑞成】，嗣雙方結算後，於八十四年
    三月十四日由上訴人另立新《借據》，載明：借款金額為五百萬元，利息利率則
    按每月二．五％計算，雙方並言明將以往所定一切《借據》作廢，而以新《借據
    》為借款依據，上訴人並按月給付十二萬五千元之利息達五月之久，之後即停止
    付息，並於八十五年五月二十一日償還本金一百萬元，其餘四百萬元則未清償。
    訴外人【張瑞成】已於八十八年六月十二日，將上開四百萬元之〈借款債權〉讓
    與伊，伊並已將上開借款債權讓與之事實通知上訴人。為此本於〈債權讓與〉及
    〈借款返還請求權〉之法律關係，求為命上訴人給付四百萬元及自八十五年五月
    十四日起至清償之日止，按週年利率百分之二十計算之利息之判決等語〔原審僅
    命上訴人給付三百九十五萬元，及自八十五年五月十四日起，按週年利率百分之
    二十計算之利息，而駁回被上訴人其餘之請求；上訴人就其敗訴部分提起上訴，
    被上訴人就其敗訴部分並未聲明不服，但於本院言詞辯論終結前，另就前開同一
    消費借貸款之已到期即自八十四年八月十四日起至八十五年五月十三日止之利息
    債權，依本金五百萬元按週年利率百分之二十計算之已到期九個月利息，而擴張
    訴之聲明，請求上訴人另給付七十五萬元）等語。
三、【上訴人抗辯之事實】：
    上訴人則以：訴外人【張瑞成】與上訴人共同合作承做民間「二胎放款業務」，
    訴外人【張瑞成】及上訴人共同出資為金主，上訴人固收受訴外人【張瑞成】交
    付之上開款項，惟並非向其借款，實係【張瑞成】委託上訴人對外放款以賺取利
    息，嗣因借款人屆期未為清償，此項債務不履行之風險，理應由放款之金主（包
    括訴外人【張瑞成】）共同承擔，焉能改稱系爭款項係上訴人向訴外人【張瑞成
    】所借，而依〈借款返還請求權〉主張？【張瑞成】對上訴人並無借款債權，是
    以縱然【張瑞成】與被上訴人係夫妻關係，亦無從將不存在之「借款債權」讓與
    被上訴人，何況，渠二人之債權讓與係通謀虛偽而為，被上訴人之主張顯無理由
    等語，資為抗辯。
四、【兩造不爭執之事實】：
    被上訴人主張訴外人【張瑞成】自八十一年間起，陸續交付上訴人三百萬元、
    一百五十萬元、六十萬元，上訴人並於收受系爭款項後出具《收據》、《借
    據》予【張瑞成】，嗣上訴人與【張瑞成】雙方結算，於八十四年三月十四日由
    上訴人書立內容記載：「自民國八十四年三月十四日起向張瑞成借款，新台幣五
    百萬元正。以前所定的借據一切作廢，自今起，每月付利2.5%」之《借據》一紙
    予【張瑞成】之事實，已據其提出前開《收據》、《借據》、《匯款回條》、《
    匯款申請書》（均影本）等為證｛參見原審八十八年度促字第四七七九五號卷（
    下稱原審支付命令卷）附；原審八十九年度訴字第三二五號卷（下稱原審訴字卷
    ）第一七－一九、二七、二九－三二、六三、六五－六八頁；本院八十九年度上
    字第二三三號卷（下稱本院上字卷）(一)第一三０頁），復為上訴人所不爭執（參
    見原審訴字卷第四六－四七頁），自堪信為真實。
五、【兩造爭執之事實】：
    被上訴人主張系爭五百萬元款項，係上訴人向【張瑞成】所借，上訴人於八十四
    年三月十四日書立《借據》後，並按月給付十二萬五千元之利息達五月之久，並
    於八十五年五月二十一日償還本金一百萬元，訴外人【張瑞成】已於八十八年六
    月十二日，將上開四百萬元之〈借款債權〉讓與伊，上訴人應返還上開借款四百
    萬元等情，亦已提出《債權讓與證明》及〈南市五信〉《對帳單》（均影本‧參
    見原審訴字卷第一六、三八－四０、六二、六九－七一頁）為證，雖為上訴人所
    否認，並以前揭各情詞置辯，但查：
（一）【上訴人於八十四年三月十四日所簽《借據》，足認兩造間確有消費借貸關係
      】：按解釋契約，固須探求當事人立約時之真意，不能拘泥於契約之文字，但
      契約文字業已表示當事人真意，無須別是探求者，即不得反捨契約文字而更為
      曲解｛〈最高法院〉十七年上字第一一一八號判例意旨參照｝。查被上訴人所
      提出由上訴人於八十四年三月十四日書立之書據，其標題為「借據」，內容記
      載：「自民國八十四年三月十四日起向張瑞成借款新台幣伍佰萬元正。以前所
      定的借據一切作廢，自今起，每月付息二‧五％」（參見原審訴字卷第三二、
      六八頁）。上訴人亦自承該《借據》上之借款人署名為其親自簽名（參見原審
      訴字卷第十五、四七、八０頁）。由上開書據外觀，不但標題為「借據」，且
      其內容記載係顯示上訴人向【張瑞成】借款五百萬元，約定自八十四年三月十
      四日起按月以月息百分之二點五計付利息，而上訴人亦自承收到【張瑞成】先
      後所交付之三百萬元、一百五十萬元及六十萬元之事實（參見原審訴字
      卷第四六頁），則訴外人【張瑞成】與上訴人間，就該紙借據所載之五百萬元
      應已成立金錢消費借貸，揆諸上開說明，自不容上訴人反捨棄契約文字而另曲
      解為「委託放款」或「合作放款」關係。上訴人主張系爭八十四年三月十四日
      所立之書據，其契約文字並不足代表當事人之真意，復謂其主張兩造間為合作
      放款關係，並非任意曲解云云，並不足取。況上訴人書立上開《借據》後，曾
      按月給付金額十四萬五千元，其中十二萬五千元係五百萬元乘以約定月息百分
      之二‧五之利息所得，另外二萬元上訴人自承係會錢（參見原審訴字卷第八０
      頁），上訴人並自八十四年四月間起支付至八十四年八月間止，前後共達五個
      月，有被上訴人提出之〈南市五信〉《對帳單》在卷可稽（參見原審訴字卷第
      三八－四０、六九－七一頁），亦足徵被上訴人主張上訴人確係向訴外人【張
      瑞成】借款五百萬元，並約定利息以月息百分之二‧五計算之事實為真實可採
      。
（二）【上訴人所舉證據不足否定其與【張瑞成】間就前開款項之消費借貸關係】：
      上訴人雖舉證人【劉榮正】、【陳正男】、【陳貞如】、【吳次郎】、【張文
      華】、【方素珍】、【龔志元】之證言為證，欲證明其與【張瑞成】之間就系
      爭款項五百萬元，確實存在「委託放款」或「合作放款」之法律關係，惟查：
    (一)證人【劉榮正】於本院前審證稱：「‧‧‧我有與上訴人作二胎‧‧‧上訴人
      曾告訴我合夥的有張瑞成、方素珍、張文華等人參加，但細節部分沒有說如何
      去運作，我與上訴人所做的未曾有呆帳」等語（參見本院上字卷(一)第八六頁）
      ，即就【張瑞成】與上訴人之合夥關係，【劉榮正】僅係聽聞上訴人自己之主
      張，非聽聞【張瑞成】親述，已難據為認定基礎。何況【劉榮正】既就細節之
      部分不清楚，自無從就上訴人與【張瑞成】間之系爭款項法律關係為釐清。況
      且【劉榮正】於本院前審復證稱：「‧‧‧處理方式如庭呈二張收據（參見本
      院上字卷(一)第一０八、一０九頁）‧‧‧上訴人若告訴我有收到利息時我都固
      定拿二分半，若沒有收到利息就沒有拿，若遇呆帳連本金都沒有‧‧‧」等語
      （參見本院上字卷(一)第八六頁），此似與當庭提出之《收據》並未載明固定利
      息相符，惟【張瑞成】所提出之系爭《借據》業已明載每月利息二．五％（不
      論是否有呆帳情形），則證人【劉榮正】所提《擔保放款借據》及《收據》（
      均影本），與本件系爭五百萬元之《借據》，其意旨顯不相同，自難將【劉榮
      正】與【張瑞成】之情形相提並論。再者，依上訴人所提《放款詳細資料》顯
      示（參見本院上字卷(一)第二００頁），係於八十一年三月間借款予訴外人【劉
      偉達】，其上並記載【劉榮正】出資八十萬元（實資七六一、六００元），惟
      按卷附上訴人出具予【劉榮正】之《收據》所示（參見本院上字卷(一)第一０九
      頁），該《收據》係於八十一年十二月七日始簽立，其間間隔九個月，上訴人
      又未能證明該《收據》簽發前已實際收到【劉榮正】之出資，則【劉榮正】是
      否確曾出資八十萬元（實資七十六萬一千六百元）貸款予【劉偉達】，已非無
      疑。
    (二)證人【陳正男】於本院前審則證稱：「（問：有無向上訴人借款？）有，在八
      十二年或八十三年借二百五十萬元‧‧‧」、「（問：有無告訴你與誰作貸款
      ？）二百五十萬元是由一位吳老師轉過來的‧‧‧於全部貸款完成後在聊天時
      經過介紹我才知道是上訴人提供。在借款過程中未見過上訴人。我也不認識張
      瑞成，借款過程中也沒有提過」等語（參見本院上字卷(一)第一四０、一四一頁
      ），觀其證述內容，足認證人【陳正男】並不知【張瑞成】有無與上訴人合夥
      放款之情事。
    (三)證人【陳貞如】於本院前審證稱：「‧‧‧張瑞成與上訴人作二胎之事我是聽
      吳老師講的，有無一起作，我不知道‧‧‧我聽說上訴人與張瑞成是好朋友，
      有無作我不知道」等語（參見本院上字卷(一)第一七九頁），非但未能證明【張
      瑞成】與上訴人有共同放款情事，且依其所述：「‧‧‧在七十八年間洪施店
      這件我印象最深，因他是我的客戶（，）他須要錢（，）是由我介紹有向梁光
      燦、張瑞成、郭黃教額借款，請我幫忙設定抵押‧‧‧」（參見本院上字卷(一)
      第一七九頁），亦足證如【張瑞成】有放款情事，當有設定抵押以為權利確保
      之舉，相較於上訴人主張【張瑞成】為節省稅捐拒絕擔任抵押權人云云，實足
      認其所述不實。
    (四)證人【吳次郎】（即吳老師）於原審八十九年五月十八日言詞辯論期日證稱：
      「我曾經幫劉偉達向乙○○借錢，利息是兩分半月息」、「（問：提示五百萬
      元的借據知否事情的本末？）不知情」等語（參見原審訴字卷第八二、八三頁
      ），亦無從證明上訴人主張【張瑞成】有委託放款之情事。
    (五)證人【張文華】於原審八十九年五月十八日言詞辯論期日已證稱：「我是仲介
      金主與借貸的人‧‧‧錢是被告乙○○交給我的，來源我不清楚‧‧‧」「（
      問：提示五百萬元的借據知否事情的本末？）不知情」等語（參見原審訴字卷
      第八三頁），於本院前審復證稱：「‧‧‧張瑞成我不認識（，）只有聽過而
      已，因聊天時上訴人有提到張瑞成這個人，我有聽上訴人說他也有找張瑞成‧
      ‧‧」「因我們都是電話中聊天的，我沒有看過張瑞成‧‧‧」等語（參見本
      院上字卷(二)第三頁），已明確證稱不知上訴人放款金錢之來源，亦不知系爭五
      百萬元借據之始末，更不認識【張瑞成】，自難為上訴人有利之證明。該證人
      嗣於本院前審雖另證稱：「‧‧‧余陽成這件（，）上訴人與張瑞成合作‧‧
      ‧」、「‧‧‧這筆錢是給余陽成，設定抵押給劉榮正‧‧‧」、「如果彼此
      找人共同出資我們都不會要求寫借據‧‧‧」云云（參見本院上字卷(二)第四頁
      ），惟：
    1.證人【張文華】於原審明確證稱根本不清楚資金來源，嗣於本院前審改稱係上
      訴人與【張瑞成】合作云云，前後不符之陳述，已難憑信。
    2.又證人【張文華】既證述借予【余陽成】之款項為上訴人與【張瑞成】所共同
      出資，則抵押權理應設定予金主名下以為保障，惟竟設定予毫不相關之【劉榮
      正】名下，亦與常情不符。
    3.如【張文華】於本院前審時所證述，若係共同出資都不會要求寫《借據》等情
      ，則本件上訴人書立《借據》向【張瑞成】借款，適足證明雙方並非如上訴人
      主張為共同出資之關係。
    4.況【張文華】縱能證明上訴人有找【張瑞成】共同出資，仍未能證明系爭五百
      萬元之款項原因關係為何，亦即未能證明究係「共同放款」或係上訴人向【張
      瑞成】借款後，由上訴人再「自行放款」。
    (六)證人【方素珍】於原審八十九年五月十八日言詞辯論期日固證稱：「‧‧‧我
      有見過張瑞成，我也知道張瑞成也是金主，但詳情我不清楚」等語，但經原審
      提問「提示五百萬元的借據知否事情的本末？」時，則稱不知情等語（參見原
      審訴字卷第八三頁），足見證人【方素珍】即就系爭款項及《借據》是否係【
      張瑞成】基於金主地位所交付？或另有其他借款關係？等情，均未能證明上訴
      人之主張為真。
    (七)證人【龔志元】於原審八十九年五月十八日言詞辯論期日證稱：「‧‧‧其中
      有辦到抵押權人是被告乙○○，但沒有抵押權人是張瑞成夫婦的」、「（問：
      提示五百萬元的借據知否事情的本末？）不知情」等語（參見原審訴字卷第八
      二、八三頁），即就系爭五百萬元款項之始末為何，亦未能證明上訴人之主張
      屬實。
    (八)又依上訴人所提前開《放款詳細資料》顯示，於八十一年三月六日借予【劉偉
      達】一千五百萬元，於八十二年十二月清償，其中【張瑞成】出資三百萬元，
      惟依上訴人所開立之《收據》（參見原審訴字卷第三七頁）顯示，該《收據》
      係於八十一年十二月十日始簽立，而【張瑞成】則係於八十一年十二月十日匯
      入該筆三百萬元之款項，並未預先剋扣月息二‧五％之利息，有匯款單一紙在
      卷可稽（參見本院上字卷(一)第一三０頁），亦即上訴人於八十一年十二月十日
      始收受【張瑞成】匯入之三百萬元，則上訴人如何於未取得【張瑞成】三百萬
      元資金之八十一年三月六日，即借予【劉偉達】？足認上訴人所製作之《放款
      詳細資料》所載內容與實情難謂合，益徵【張瑞成】並未委託或與上訴人合
      作從事放款之業務。
    (九)綜合右述，依前開證人之證詞及事證，均難證明上訴人係與訴外人【張瑞成】
      共同合作承做民間「二胎放款業務」，二人間存有「委託放款」之情事，始書
      立系爭五百萬元之借據予訴外人【張瑞成】；何況，上訴人係台南師院畢業，
      在國小任教，為其自承在卷（參見本審卷第五三頁），教育程度及知識水準
      非低，若非向訴外人【張瑞成】借款，何以自書向訴外人【張瑞成】借款五百
      萬元之內容並標題為《借據》之書據予【張瑞成】？上訴人事後否認向【張瑞
      成】借用該款，委無足取。又依上訴人書立之系爭五百萬元《借據》所載：「
      ‧‧‧以前所定的借據，一切作廢‧‧‧」等語，固足認上訴人在書立系爭五
      百萬元之《借據》前，曾書立類似之書據予訴外人【張瑞成】，而依兩造分別
      提出由上訴人先前書立之書據內容如下：
    1.12.10.《收據》（影本‧參見原審訴字卷第二七頁；本審卷上訴人九十三年
      四月六日〔辯論意旨狀〕證物一）：「茲收到張瑞成君提供款項新台幣佰萬
      元正，並當日經清點收訖無誤。恐口無憑，特立此據，以資為證。並言明月付
      利息2.4%。付訖如左，並同意在年２月１０日後才可清償。」等語，並無從認
      係【張瑞成】委託或與上訴人合作放款之憑據，如與上訴人於八十一年十二月
      七日書立予訴外人【劉榮正】之《收據》（影本參見上訴人同上書狀證物二）
      內容：「茲收到劉榮正君提供款項新台幣柒拾陸萬壹仟陸佰元正，並當日經清
      點收訖無誤。恐口無憑，特立此據，以資為證。」對照觀之，並無利息與清償
      期之約定，自難以上訴人書立予訴外人【劉榮正】之該紙《收據》之情形，援
      為與訴外人【張瑞成】之情況同視之主張。
    2.2.15.《借據》（影本‧參見原審訴字卷第二九頁；本審卷上訴人同上書狀
      證物三）：「一、茲向張瑞成借款新台幣佰萬元正，言明月付利息柒萬伍仟
      元正。日期是每月日付。二、借款新台幣壹佰伍拾萬元，利息已付至年３
      月日。往後按月付息。」等語，已明確載明係「借款」，自亦難認係【張瑞
      成】委託或與上訴人合作放款而交付之款項。
    3.4.《借據》（影本‧參見原審訴字卷第三一頁；本審卷上訴人同上書狀
      證物四）：「茲向張瑞成借款新台幣陸拾萬元正，自年４月日起至年７
      月日止，預付利息每月2.5%，３個月共付利息肆萬伍仟元正。」等語，亦明
      確載明係「借款」，其內容縱與上訴人於同日書立予訴外人【方素珍】之《借
      據》（影本‧參見本審卷上訴人同上書狀證物五）所載：「茲向方素珍借款
      新台幣壹佰伍拾萬元正，自年４月日起至年７月日止，預付利息每月
      2.5%，３個月共付利息壹拾壹萬貳仟伍佰元正。」之內容相同，亦難以其與訴
      外人【方素珍】之情形，援為與訴外人【張瑞成】情形同視之主張。
      上訴人既未能舉出具體之佐證以資證明係基於【張瑞成】委託放款或與【張瑞
      成】間之合作放款關係，而收受【張瑞成】交付之前開五百萬元，而其書立予
      【張瑞成】之前開五百萬元《借據》復明確載明係「借款」，自足認上訴人與
      【張瑞成】間就該紙《借據》所載之五百萬元，確實存有〈金錢消費借貸關係
      〉。至上訴人向訴外人【張瑞成】借用該款之動機如何？是否有借貸之必要或
      理由？均屬存在於上訴人內心而未表意於外之事實，並無法據以推翻其與【張
      瑞成】間成立系爭金錢〈消費借貸〉之法律關係。
（三）【依卷內其他資料，亦不足認【張瑞成】與上訴人間有委託放款之關係】：
      又本院前審依聲請向〈台南市國稅分局〉函查訴外人【張瑞成】是否曾因有抵
      押利息收入，而受通知補繳稅款？〈台南市國稅分局〉九十年五月二日以南區
      國稅南市資字第九００一四九六七號函覆以：「經查張瑞成君（身分證：Ｚ000
      000000）並未發現抵押利息之課稅資料‧‧‧」等語（參見本院上字卷(一)第一
      二四頁），是以，倘若【張瑞成】確係委託上訴人對外放款，則當款項貸放予
      借款人之後，理應將借款人之不動產設定抵押權予金主【張瑞成】，以為保障
      ，始符合一般社會常情，惟依卷附卷證顯示，【張瑞成】自八十四年「借貸」
      五百萬元予上訴人後，並未出名登記為任何借貸客戶之不動產之抵押權人，參
      酌七十年至八十年間，【張瑞成】自承從事二胎放款之業務，曾出名登記為借
      貸客戶之不動產之抵押權人以保障自己之借款債權乙節，【張瑞成】自八十四
      年間交付五百萬元後，未設定任何抵押權予己，顯與【張瑞成】先前從事二胎
      放款屢將抵押權登記予己之慣例已有不符，上訴人固辯稱此乃【張瑞成】節稅
      之舉云云，惟一般貸與金錢與他人，貸與人莫不希望於債務人之不動產上設定
      抵押權，以為自己借款債權之擔保，上訴人前開辯解，實與社會常情及一般經
      驗法則有違，顯難以憑採。
（四）【上訴人於八十五年五月二十一日確已清償一百零五萬元】：
      訴外人【張瑞成】與上訴人間，就系爭五百萬元確已成立〈金錢消費借貸〉之
      法律關係，而依被上訴人所提〈南市五信〉之《對帳單》（參見原審訴字卷第
      四０、七一頁）所示，【張瑞成】之帳戶於八十五年五月二十一日有一筆一百
      零五萬元之金額入，而該款係上訴人所，為上訴人及【張瑞成】分別陳明
      在卷（參見原審訴字卷第四八頁），上訴人雖抗辯稱該款係另外借給【張瑞成
      】之款項（參見原訴字卷第四八、八０頁），然上訴人就此既自承無借款證明
      （參見原審訴字卷第八四頁），又未能舉出其他具體佐證以實其說，且其在原
      審又稱：「‧‧‧我這次錢給原告（應係張瑞成）是因原告急著要，說其中
      還有朋友的錢，剛好那時有人還錢，我就先將一部分錢還給原告。」等語（參
      見原審訴字卷第四八頁），足認上訴人給【張瑞成】之上開一百零五萬元，
      應係清償【張瑞成】之借款，而非另行貸與【張瑞成】之款項。又被上訴人雖
      主張上訴人所前開一百零五萬元，其中一百萬元係還款，其餘五萬元則為會
      錢（參見原審訴字卷第三六、八一頁），然就五萬元係屬會款之主張並未能舉
      證以實其說（參見原審訴字卷第一０五頁），足認該一百零五萬元均係上訴人
      清償【張瑞成】之前開借款。上訴人雖另辯稱前開一百零五萬元係委託放款之
      利息所得，由上訴人支付予【張瑞成】，並非清償前開借款云云，惟上訴人主
      張【張瑞成】與之具有委託放款之法律關係既屬無從證明，已如前所述，則上
      訴人前開抗辯即無可採。準此，上訴人就與【張瑞成】間五百萬元之金錢消費
      借貸既已清償本金一百零五萬元，則上訴人積欠【張瑞成】之借款金額應僅餘
      本金三百九十五萬元。
（五）【張瑞成將系爭借款債權讓與被上訴人已發生效力】：
      按債權之讓與，依【民法】第二百九十七條第一項之規定，非經讓與人或受讓
      人通知債務人，對於債務人固不生效力，惟法律設此規定之本旨，無非使債務
      人知有債權讓與之事實，受讓人對於債務人主張受讓事實行使債權時，既足使
      債務人知有債權讓與之事實，即應認為兼有通知之效力｛〈最高法院〉二十二
      年上字第一一六二號判例意旨參照｝。又按受讓人將讓與人所立字據提示於債
      務人者，與通知有同一之效力，【民法】第二百九十七條第二項亦定有明文。
      查本件訴外人【張瑞成】於八十八年六月十二日將其對上訴人之借款債權（實
      際上僅餘三百九十五萬元之債權）讓與被上訴人，有《債權讓與證明》（影本
      ）一紙在卷足憑（參見原審訴字卷第十六頁）。上訴人於受讓訴外人【張瑞成
      】對上訴人之借款債權後，復依督促程序聲請原審法院核發《支付命令》，上
      訴人自承已於八十八年十二月三十日收受該《支付命令》之送達，復有上訴人
      所書立之《民事聲明異議狀》在卷可按（參見原審訴字卷第四頁），則於斯時
      ，上訴人已受通知而知有債權讓與之事實，訴外人【張瑞成】與被上訴人間之
      債權讓與對上訴人即發生效力。上訴人雖又抗辯【張瑞成】與被上訴人間之債
      權讓與係通謀虛偽而為云云，然按〔第三人主張表意人與相對人通謀而為虛偽
      意思表示者，該第三人應負舉證之責。〕（最高法院四十八年台上字第二九號
      判例意旨參照），查上訴人就訴外人【張瑞成】與被上訴人間就系爭借款債權
      讓與係如何通謀虛偽而為乙節，並未能舉證以實其說，則其關於此部分之抗辯
      ，即無可採。
（六）【被上訴人請求上訴人返還三百九十五萬元之本息為正當】：
      依上訴人於八十四年三月十四日所書系爭五百萬元之《借據》，並未約明上訴
      人還款之期限，而被上訴人又未主張上開借款定有期限，則依八十九年五月五
      日生效施行前【民法】第四百七十八條後段規定，被上訴人得定一個月以上之
      相當期限，催告返還。查本件被上訴人於八十八年十月二十八日（原審法院收
      狀戳）聲請對上訴人核發支付命令，經原審法院核發支付命令後，於八十八年
      十二月三十日（寄存）送達上訴人（參見原審法院前開支付命令卷附送達證書
      ），上訴人復於八十九年一月十七日具狀表明於八十八年十二月三十日收受原
      審法院上開支付命令而提出異議（參見原審訴字卷第三－五頁），顯已發生催
      告之效力，距本院言辯論終結期日（九十三年四月六日）已歷多年，自已符合
      修正施行前【民法】第四百七十八條後段規定，又上訴人既於八十五年五月二
      十一日清償【張瑞成】一百零五萬元，則被上訴人所得請求上訴人返還之金額
      僅為三百九十五萬元，逾此金額（即五萬元）之請求即非正當。又依系爭五百
      萬元之《借據》約定每月付利二‧五％，換算成週年利率為三十％，依【民法
      】第二百零五條之規定，債權人即本件被上訴人對於超過週年利率百分之二十
      之利息無請求權，是以，被上訴人於原審請求自八十五年五月十四日起至清償
      日止（按：被上訴人係自八十五年五月十四日開始請求利息；參見原審訴字卷
      第三六頁），按週年利率百分之二十計算利息，依法自無不合。
（六）【被上訴人擴張請求上訴人另給付自8.14.～5.13.止之利息七十五萬元，亦
      屬正當】：
      又因上訴人於八十四年三月十四日書立前開五百萬元之《借據》後，確於八
      十四年四月二十四日；八十四年五月二十日；八十四年六月十六日；八
      十四年七月二十六日；及八十四年九月一日分別十四萬五千元（其中十二
      萬五千元為利息，另二萬元則為會錢）給【張瑞成】，有其提出之前揭〈南市
      五信〉《對帳單》（影本）可憑，復為兩造所不爭，如以五百萬元為本金，並
      以月利二‧五％計算，其利息金額即為十二萬五千元，足認上訴人於八十四年
      三月十四日書立前開五百萬元之《借據》後，確已清償五個月以月利二‧五％
      計算之利息，雖然上訴人給付【張瑞成】前開利息之期日並非書立系爭五百萬
      元《借據》後固定每滿一個月之期日，亦僅能認係上訴人未於每月期滿時按月
      給付利息而已，上訴人縱於借款人給付利息後再轉給【張瑞成】，當難認二人
      間存有合作放款關係。則被上訴人就其後未請求之九個月（即自八十四年八月
      十四日起至八十五年五月十三日止）利息擴張請求，自無不合；然因系爭《借
      據》所約定之月利超過週年利率百分之二十，被上訴人就超過週年利率百分之
      二十部分既無請求權，自應以週年利率百分之二十計算，準此計算結果，被上
      訴人請求上訴人給付自八十四年八月十四日起至八十五年五月十三日止之利息
      為七十五萬元（元以下四捨五入），是以被上訴人於本院言詞辯論終結前，擴
      張請求此部分之利息，洵屬正當，應予准許。
六、綜上所述，本件被上訴人依〈債權讓與〉及〈金錢消費借貸〉之法律關係，請求
    上訴人給付三百九十五萬元，及自八十四年八月十四日起至清償日止，按週年利
    率百分之二十計算之利息，洵屬正當，應予准許。逾上開金額之本息請求，即非
    正當，要難准許。原審於上開應准許之範圍內，因而判命上訴人如數給付，並酌
    定相當之擔保金額為准、免假執行之宣告，核無不合；上訴人仍執前詞指摘原判
    決命其給付部分為不當，而聲明廢棄，為無理由，應予駁回。又被上訴人於本院
    擴張請求上訴人給付自八十四年八月十四日起至八十五年五月十三日止，按週年
    利率百分之二十計算之利息，合計七十五萬元，亦屬正當，自應准許如主文第二
    項所示。
七、兩造其餘攻擊或防禦方法之主張及舉證，並不影響本院所為前開論斷，自無再予
    一一審論之必要，附此敘明。
八、據上論結，本件上訴人之上訴為無理由，被上訴人之擴張之訴為有理由，依民事
    訴訟法第四百四十九條第一項、第七十八條，判決如主文。
中　　　華　　　民　　　國　　九十三　　年　　　四　　　月　　二　十　　日
                          臺灣高等法院臺南分院民事第一庭
~B1審判長法官　王　惠　一
~B2　　　法官　張　世　展
~B3　　　法官　蘇　清　恭
右為正本係照原本作成。
上訴人如對本判決上訴，須於判決送達後二十日內向本院提出上訴狀（須附繕本一份
）；未表明上訴理由者，應於上訴後二十日內向本院提出理由書（須附繕本一份）。
中　　　華　　　民　　　國　　九十三　　年　　　四　　　月　　二　十　　日
~B法院書記官　洪　雅　美
【附記】：
民事訴訟法第四百六十六條之一：
I對於第二審判決上訴，上訴人應委任律師為訴訟代理人。但上訴人或其法定代理人
  具有律師資格者，不在此限。
II上訴人之配偶、三親等內之血親、二親等內之姻親，或上訴人為法人、中央或地方
  機關時，其所屬專任人員具有律師資格並經法院認為適當者，亦得為第三審訴訟代
  理人。
